臺灣雲林地方法院民事判決
                                      109年度訴字第428號
原      告  許勝德  
訴訟代理人  王邦安律師
被      告  江明峯  
            江明嶺  
            顏肇伸  
訴訟代理人  顏肇俊  
被      告  顏寄青  
受告知訴訟人陳月里  

上列當事人間請求分割共有物事件，本院於民國110 年1 月22日
言詞辯論終結，判決如下：
    主  文
兩造共有坐落雲林縣○○鄉○○段0000地號，地目建，面積1,461.23
平方公尺之土地，其分割方法為如附圖即雲林縣臺西地政事務所
複丈日期民國109 年5 月8 日土地複丈成果圖所示：編號1560部
分，面積680.35平方公尺之土地，分歸原告單獨取得；編號1560
⑵部分，面積603.01平方公尺之土地，分歸被告江明峯、被告江
明嶺、被告顏肇伸、被告顏寄青共同取得，依應有部分各4分之1
 比例保持分別共有；編號1560⑴部分，面積177.87平方公尺之土
地，分歸兩造共同取得，依原告應有部分2 分之1 ，被告江明峯
應有部分8 分之1 、被告江明嶺應有部分8 分之1 、被告顏肇伸
應有部分8 分之1 、被告顏寄青應有部分8 分之1 比例保持分別
共有。原告應補償被告江明峯、被告江明嶺、被告顏肇伸、被告
顏寄青之金額如附表三所示。
訴訟費用由兩造按附表一所示比例負擔。
    事實及理由
一、被告經合法通知，未於言詞辯論期日到場，核無民事訴訟法
    第386 條各款所列情形，爰依原告聲請，由其一造辯論而為
    判決。
二、原告起訴主張：
  ㈠坐落雲林縣○○鄉○○段0000地號，地目建，面積1,461.23平方
    公尺之土地（下稱系爭土地），為兩造共有，應有部分如附
    表一所示，兩造就系爭土地未訂有不能分割之期限，亦無因
    物之使用目的不能分割情事，且共有人間無法達成協議，依
    民法第823 條第1 項規定，原告自得隨時請求分割系爭土地
    。
  ㈡本件如將系爭土地依附圖即雲林縣臺西地政事務所複丈日期
    民國109 年5 月8 日土地複丈成果圖（下稱附圖）所示：編
    號1560部分，面積680.35平方公尺之土地，分歸原告單獨取
    得；編號1560⑵部分，面積603.01平方公尺之土地，分歸被
    告江明峯、被告江明嶺、被告顏肇伸、被告顏寄青共同取得
    ，依應有部分各4 分之1 比例保持分別共有；編號1560⑴部
    分，面積177.87平方公尺之土地，分歸兩造共同取得，依原
    告應有部分2 分之1 ，被告江明峯應有部分8 分之1 、被告
    江明嶺應有部分8 分之1 、被告顏肇伸應有部分8 分之1 、
    被告顏寄青應有部分8 分之1 比例保持分別共有。再由原告
    依鑑定金額補償被告江明峯、被告江明嶺、被告顏肇伸、被
    告顏寄青，應為適當、公允，且對全體共有人最有利，綜上
    ，聲明：如主文第1 項所示。
三、被告辯以：
  ㈠被告顏肇伸未於最後言詞辯論期日到場，惟據其前到庭抗辯
    略以：希望也能分到北邊那塊。
  ㈡被告顏寄青未於最後言詞辯論期日到場，惟據其前到庭抗辯
    略以：附圖編號1560⑴部分是既成道路，南邊即附圖編號156
    0⑵部分應該切直的分割，至於如何分割再跟其他人討論。
  ㈢被告江明峯、被告江明嶺未於言詞辯論期日到場，亦未提出
    書狀作何聲明或陳述。
四、本院之判斷：
  ㈠按各共有人，除法令另有規定外，得隨時請求分割共有物。
    但因物之使用目的不能分割或契約訂有不分割之期限者，不
    在此限。共有物之分割，依共有人協議之方法行之。分割之
    方法不能協議決定，或於協議決定後因消滅時效完成經共有
    人拒絕履行者，法院得因任何共有人之請求，命以原物分配
    於各共有人。以原物為分配時，因共有人之利益或其他必要
    情形，得就共有物之一部分仍維持共有。民法第823 條第1
    項、第824 條第1 項、第2 項第1 款前段、第4 項分別定有
    明文。查系爭土地地目建，面積1,461.23平方公尺，由兩造
    共有，應有部分如附表一所示，有系爭土地登記第一類謄本
    在卷可憑（見本院卷第167 至169 頁），而原告主張兩造就
    系爭土地並無不為分割期限之約定，亦無使用目的上不能分
    割之情事，兩造無法達成分割協議之事實，未見被告就此爭
    執，堪認為真實，則原告依上開規定，訴請裁判分割系爭土
    地，核屬有據，應予准許。
  ㈡次按共有人因共有物分割之方法不能協議決定，而提起請求
    分割共有物之訴，應由法院依民法第824 條命為適當之分配
    ，不受任何共有人主張之拘束；惟定共有物分割之方法，固
    可由法院自由裁量，但仍應斟酌各共有人之意願、共有物之
    性質、價格、分割前之使用狀態、經濟效用、分得部分之利
    用價值及全體共有人之利益等有關情狀，定一適當公平之方
    法以為分割（最高法院74年度第1 次民事庭會議決議( 二)
    、49年台上字第2569號判決、96年度台上字第108 號判決意
    旨參照）。經查：
  ⒈系爭土地上有一東西向之既成道路，將土地分為南北兩塊，
    各有磚造瓦頂平房數間，且各有一戶民宅，據原告表示，土
    地上之建物均非土地共有人所有等情，業據本院會同兩造及
    地政人員履勘現場屬實，製有履勘筆錄、現場照片在卷可佐
    （見本院卷第47至59頁），堪認為真。
  ⒉本院審酌系爭土地上之地上物均非各共有人所有，而系爭土
    地依道路區隔出南北兩塊，各區塊除面積有所差異外，地形
    方正，亦均臨既成道路可對外通行，故將系爭土地以南北兩
    區塊分割，並由各共有人共有道路，符合土地利用之經濟效
    益。又因原告應有部分較多，故將面積較大之北方區塊分與
    原告單獨所有，面積較小之南邊區塊分與被告共有，並由分
    得價值較高之共有人補償分得價值較少之共有人，應為適當
    、公允之分割方案。從而，系爭土地如依附圖所示方式分割
    ，將編號1560部分，面積680.35平方公尺之土地，分歸原告
    單獨取得；編號1560⑵部分，面積603.01平方公尺之土地，
    分歸被告江明峯、被告江明嶺、被告顏肇伸、被告顏寄青共
    同取得，依應有部分各4 分之1 比例保持分別共有；編號15
    60⑴部分，面積177.87平方公尺之土地，分歸兩造共同取得
    ，依原告應有部分2 分之1 ，被告江明峯應有部分8 分之1 
    、被告江明嶺應有部分8 分之1 、被告顏肇伸應有部分8 分
    之1 、被告顏寄青應有部分8 分之1 比例保持分別共有，應
    為符合全體共有人利益之分割方法，而因各共有人分得區塊
    面積不同，價值各異，故有鑑定價格之必要，以茲衡平。
  ㈢按以原物為分配時，如共有人中有未受分配，或不能按其應
    有部分受分配者，得以金錢補償之，民法第824 條定有明文
    。又按共有物之原物分割，依民法第825 條規定觀之，係各
    共有人就存在於共有物全部之應有部分互相移轉，使各共有
    人取得各自分得部分之單獨所有權。故原物分割而應以金錢
    為補償者，倘分得價值較高及分得價值較低之共有人均為多
    數時，該每一分得價值較高之共有人即應就其補償金額對於
    分得價值較低之共有人全體為補償，並依各該短少部分之比
    例，定其給付金額，方符共有物原物分割為共有物應有部分
    互相移轉之本旨（最高法院85年台上字第2676號判決意旨參
    照）。故共有物之分割，如依原物之數量按應有部分比例分
    配，價值不相當，而須以金錢補償者，應依原物之總價值，
    按各共有人應有部分比例算出其價值，再與各共有人實際分
    得部分之價值相較，由分得價值較高之共有人，就其超出應
    有部分價值之差額部分，對分得價值較低之共有人全體為補
    償，並依各該短少部分之比例，定其給付金額（最高法院90
    年度台上字第1245號判決意旨參照）。
  ⒈本件系爭土地依附圖所示分割結果，各共有人分配位置不同
    ，價值恐有差異，且未均能與應有部分比例一致，即屬有不
    能按其應有部分受分配之情形，依民法第824 條第3 項規定
    ，自有以金錢補償之必要。經本院囑託石亦隆不動產估價師
    事務所就附圖所示各共有人分得土地進行估價，該估價師事
    務所採獨立估價原則，依比較法與土地開發分析法2 種估價
    方法，以附圖1560區塊為比準地，先以比較法求取比準地之
    比較價格，再依土地開發分析法求取比準地之土地開發分析
    價格，並考量上開二方法之資料信賴度、不動產種類及價格
    形成因素之接近程度等因素，採加權平均法，最後決定比準
    地之價格，再以比準地之價格為基礎，分別針對各筆土地進
    行個別條件修正，地形、地勢、面積、臨路條件及開發可行
    性等項目為差異性價格推估，經比較、分析、調整，評定分
    割方案中各區塊之適當價格，核其估價方式堪稱公允、適當
    ，應屬可採。
  ⒉經鑑價結果，分割後附圖所示各區塊價值為：1560區塊為每
    平方公尺新臺幣（下同）3,729 元；1560⑴區塊為每平方公
    尺2,184 元；1560⑵區塊為每平方公尺3,708 元。依此計算
    系爭土地共有人分割前後之價值增減如附表二所示，各共有
    人間找補金額表應如附表三所示。
  ㈣綜上所述，原告請求裁判分割系爭土地為有理由，應予准許
    ，爰諭知系爭土地分割方法、共有人間補償方式如主文第1
    項所示。
  ㈤按共有人自共有物分割之效力發生時起，取得分得部分之所
    有權。應有部分有抵押權或質權者，其權利不因共有物之分
    割而受影響。但有下列情形之一者，其權利移存於抵押人或
    出質人所分得之部分：一、權利人同意分割。二、權利人已
    參加共有物分割訴訟。三、權利人經共有人告知訴訟而未參
    加。民法第824 條之1 第1 、2 項分別定有明文。查本件原
    告以其應有部分設定抵押權與訴外人陳月里，有系爭土地登
    記第一類謄本在卷可憑，本院業已依原告聲請對上開抵押權
    人為告知訴訟，而上開抵押權人到庭同意本件分割方案，揆
    諸上揭規定，受告知訴訟人陳月里之抵押權移存於原告分配
    取得之土地，附此指明。
五、本件為判決基礎之事證已臻明確，兩造其餘攻擊防禦之方法
    ，經本院斟酌後，認均不足以影響本判決之結果，自無逐一
    詳予論駁之必要，併此敘明。
六、末按因共有物分割、經界或其他性質上類似之事件涉訟，由
    敗訴當事人負擔訴訟費用顯失公平者，法院得酌量情形，命
    勝訴之當事人負擔其一部，民事訴訟法第80條之1 定有明文
    。分割共有物之訴，本質上屬無訟爭性之非訟事件，兩造本
    可互換地位。本件原告起訴雖於法有據，但被告之應訴實因
    訴訟性質所不得不然，本院認為訴訟費用由敗訴當事人負擔
    ，顯失公平，而應由兩造依其應有部分之比例分擔，較為公
    允，爰諭知如主文第2 項所示。
七、訴訟費用負擔之依據：依民事訴訟法第80條之1 、第85條第
    1 項但書。
中　　華　　民　　國　 110　　年　　2 　　月　　5 　　日
                  民事第二庭     法  官   洪儀芳

以上正本證明與原本無異。
如不服本判決，須於判決送達後20日內向本庭提出上訴狀。（須
按他造當事人之人數附繕本）。
中　　華　　民　　國　 110　　年　　2 　　月　　5 　　日
                                  書記官  林左茹


附表一   系爭土地各共有人應有部分與訴訟費用之分擔

編號 共有人 應有部分 訴訟費用之負擔 1 江明峯 8分之1 8分之1 2 江明嶺 8分之1 8分之1 3 顏肇伸 8分之1 8分之1 4 顏寄青 8分之1 8分之1 5 許勝德 2分之1 2分之1 

附表二  各共有人分割區塊價值與持分價值之增減

編號 共有人 分割區塊價值 原持分價值 增減差 1 江明峯 607,549元 645,182元 -37,633元 2 江明嶺 607,549元 645,182元 -37,633元 3 顏肇伸 607,549元 645,182元 -37,633元 4 顏寄青 607,549元 645,182元 -37,633元 5 許勝德 2,731,257元 2,580,725元 150,532元 

附表三  各共有人應互相找補之金額

 許勝德（+150,532元） 合計 江明峯（-37,633元） 37,633元 37,633元 江明嶺（-37,633元） 37,633元 37,633元 顏肇伸（-37,633元） 37,633元 37,633元 顏寄青（-37,633元） 37,633元 37,633元 合計 150,532元 150,532元 

附圖：雲林縣臺西地政事務所複丈日期109年5月8日土地複丈成
果圖